臺灣高等法院民事判決　　　　　　　　　　　　　　九十一年度上字第二四○號
　　　上　訴　人　　甲○○
　　　訴訟代理人　　陳美惠
右當事人間請求拆屋還地等事件，上訴人對於中華民國九十一年一月三十一日臺灣臺
北地方法院九十年度訴字第二四三九號第一審判決提起上訴，本院判決如左：
    主      文
原判決所命上訴人之給付，於(一)主文第一項關於損害金超過按年給付新台幣參萬貳仟
柒佰拾壹元，(二)主文第二項關於給付之白米超過陸仟壹佰玖拾肆點玖玖台斤及其遲延
利息，與(三)前各該部分假執行之宣告，暨(四)訴訟費用之裁判，均廢棄。
右廢棄部分，被上訴人在第一審之訴及該部分假執行之聲請，均駁回。
其餘上訴駁回。
第一、二審訴訟費用由被上訴人負擔十分之一，餘由上訴人負擔。
原判決主文第一項所命上訴人之給付（廢棄部分除外），上訴人如於假執行程序實施
前，以新臺幣參佰伍拾萬元為被上訴人供擔保後，得免為假執行。
    事      實
甲、上訴人方面：
一、聲明：
    (一)原判決廢棄。
　　(二)右開廢棄部分，被上訴人在第一審之訴暨假執行之聲請均駁回。
    (三)如受不利判決，就原審判決主文第一項部分願供擔保請准免為假執行。
二、陳述：除與原判決記載相同者外，補稱略以：
  (一)按最高法院五十二年台上字第一三二四號判例要旨所揭：依契約應由出租人赴承
    租人處收取租金，而出租人未赴承租人處收租者，只構成出租人受領遲延，不能
    謂承租人欠租，設此際承租人業已催告出租人收租，或已將租金提存者，其不能
    謂承租人欠租固不待言，縱承租人未為此項催告或提存，其不能構成承租人之欠
    租責任亦同。本件被上訴人未至租賃物處向上訴人收取租金，乃被上訴人受領遲
    延，並非上訴人給付遲延，依法被上訴人不得終止租約，亦不得請求上訴人拆除
    屋還地。
  (二)上訴人於接獲被上訴人民國九十年一月三日寄發催告給付租金之存證信函後，即
    於九十年一月九日寄發存證信函表達欲給付租金之誠意，惟因當時上訴人之母陳
    卓罹患巴金森氏症及中風，醫療費及看護費為一大負擔，上訴人遂請求以分期付
    款方式清償，然被上訴人旋於九十年一月十日寄發存證信函表示終止租約，上訴
    人則再於九十年一月十五日寄發存證信函表示願分期清償，未料被上訴人逕向台
    北地方法院提起拆屋還地之訴訟，罔顧上訴人之好意及所處之困境，實違誠信原
    則。
三、證據：除援用第一審所提立證方法外，補提出陳卓之診斷證明書、醫療費用、看
    護費收據等為證。
乙、被上訴人方面：
一、聲明：上訴駁回。
二、陳述：除與原判決記載相同者外，補稱略以：
  (一)按清償地，除法律另有規定或契約另有訂定，或另有習慣，或得依債之性質或其
    他情形決定者外，以給付特定物為標的物者，於訂約時，其物之所在地為之；其
    他之債，於債權人之住所地為之，民法第三百十四條定有明文。兩造間既未約定
    被上訴人應至上訴人處收取租金，上訴人即應按期將租金交付至被上訴人住處，
    否則即生給付遲延情事。
  (二)上訴人在提存所提存之金額，不僅非合法之給付，且其中屬於上訴人部分，恐僅
    數千元，不及所欠租金十分之一，上訴人顯無給付租金之誠意，被上訴人自無法
    受領。至上訴人是否無力一次繳清租金，並不影響其應付租金之義務。
三、證據：援用第一審所提之立證方法。
    理      由
一、被上訴人起訴主張：坐落台北縣新店市○○段七六四地號土地（重測前為同市○
　　○○段七張小段第八○七之一○地號，下稱系爭土地），面積一八五點八五平方
　　公尺，為祭祀公業劉秉盛所有，前出租與第三人何性聰建屋，租期十五年，雙方
　　約定租金為每坪黃榖○．四七四二台斤，地價稅由承租人負擔。嗣何性聰將所建
　　房屋連同租賃關係輾轉讓與上訴人，上訴人與祭祀公業劉秉盛並合意租金調整為
　　每年每坪白米三台斤折合新台幣（下同）四十八元。其後租約屆滿，上訴人仍繼
　　續使用系爭土地，依民法第四百五十一條之規定，已成立不定期限之繼續租約。
　　嗣經祭祀公業劉秉盛於八十七年七月三十日就上訴人所承租之系爭土地，向法院
　　訴請調整租金，經本院以八十八年度上字第七九四號判決將系爭土地租金，自八
　　十六年九月十六日起調整為每年白米二千零四十四點四六台斤，上訴人並應給付
　　祭祀公業劉秉盛自八十一年至八十六年止之地價稅共十七萬八千六百五十八元確
　　定在案。詎上訴人除未依前揭確定判決內容給付租金及地價稅外，亦未給付前揭
　　判決認定之範圍外八十七、八十八年之地價稅，經祭祀公業劉秉盛於九十年一月
　　三日以存證信函定期催告繳納，上訴人仍未依約履行，祭祀公業劉秉盛乃依土地
　　法第一百零三條第四款及民法第四百四十條之規定，再於九十年一月十一日以存
　　證信函終止兩造之租賃契約，上訴人與祭祀公業劉秉盛間之租約既經終止，其即
　　屬無權占有，為此請求上訴人拆屋還地，並按年給付六萬七千二百六十二元之損
　　害金，及給付所積欠自八十六年九月十六日起至九十年一月十一日止之租金白米
　　六千七百九十四．三二台斤，與八十七、八十八年、八十九年、九十年一月一日
　　起至一月十一日止之地價稅共十萬零五千九百八十九元，暨其遲延利息等語。
二、上訴人則以：伊與祭祀公業劉秉盛間就系爭土地有不定期租約關係，前所積欠租
    金一萬零二百元，已經上訴人於八十六年十月二十四日會同其他承租人，向法院
    提存所辦理提存在案，至上訴人另提調整租金之訴，於二審判決確定所命上訴人
    應給付之十七萬八千六百五十八元部分，係八十一年至八十六年止上訴人應負擔
　　之地價稅，上訴人並非故意不履行本院判決確定所命應給付與之費用，乃因家庭
　　因素無法一次償還，故已先後以郵局存證信函告知祭祀公業劉秉盛，願意以分期
　　攤還，惟祭祀公業劉秉盛並未依誠信原則，予以回應。況祭祀公業劉秉盛並未赴
　　上訴人處收租，不能謂上訴人給付遲延，其終止租約於法未合，請求拆屋還地亦
　　屬無據等語，資為抗辯。
三、被上訴人主張系爭土地所有權登記為祭祀公業劉秉盛公業名下，上訴人於系爭土
    地上如原判決附圖所示Ａ部分，面積一三四‧六二平方公尺建有房屋，並占有如
    該附圖所示Ｂ部分空地，面積五一‧二四平方公尺之事實，已為上訴人所不爭執
    ，並經原審現場勘驗屬實制有勘驗筆錄，及囑託地政機關繪制複丈成果圖在卷可
    按（見原審卷第七三頁、七四頁），可信實在。被上訴人又主張祭祀公業劉秉盛
    就系爭土地與上訴人有不定期租賃關係存在，嗣祭祀公業劉秉盛提起調整租金之
    訴，經本院以八十八年上字第七九四號判決，自八十六年九月十六日起租金調整
    為每年白米二千零十四點四十六台斤，上訴人並應給付八十一年至八十六年地價
    稅十七萬八千六百五十八元確定之事實，並據其提出系爭土地謄本、土地租約、
    本院八十八年上字第七九四號判決書各一件為證，復為上訴人所不爭執，亦堪信
    為實在。被上訴人再主張上訴人並未依前揭確定判決給付租金，亦未給付嗣後發
    生之八十七年、八十八年之地價稅及八十六年九月十六日起至九十年一月十一日
    止之租金之事實，為上訴人否認，並以前揭情詞置辯，經查：
  (一)按依債務本旨，向債權人或其他有受領權人為清償，經其受領者，債之關係消滅
    ，此觀諸民法第三百零九條第一項之規定自明。本件被上訴人主張上訴人繼受前
    手與祭祀公業劉秉盛之租約後，雙方合意租金調整為每年每坪白米三台斤折合新
    台幣四十八元之事實，已據提出承租戶明細乙件為證（見原審卷第一七頁），並
    為上訴人所不爭執。嗣該租金再經祭祀公業劉秉盛訴請自八十六年九月十六日起
    調整為每年白米二千零十四點四十六台斤確定，業如前述。則自八十六年九月十
    六日起，算至九十年一月十一日止，上訴人共應給付租金為白米六千七百九十四
　　點三二台斤（折合代金為十萬零八千七百零九元，計算式見原判決附表一）。
  (二)上訴人雖抗辯伊已於八十六年十月二十四日，將自八十六年九月十六日起至九十
    年九月十五日止之租金共一萬零二百元提存於台灣台北地方法院提存所，並據提
    出該法院八十六年度存字第四一七六號提存書及租金明細表一份附卷可證（見原
    審卷第五○頁），然上訴人既已自認上開伊所提存金額係以被上訴人訴請法院調
    整租金前之租金價額所計算，但祭祀公業劉秉盛早於上訴人提存前之八十六年九
    月十六日即為調整租金之請求，並經法院判決溯及自八十六年九月十六日起調整
    租金為每年白米二千零十四點四十六台斤確定，則上訴人之前揭提存，已難認依
    債之本質，而生清償至九十年九月十五日租金之效力。況上訴人依約僅得按年逐
    年為租約之給付（見原審卷第十一頁土地租約第七條約定），亦無從於受祭祀公
    業劉秉盛調整租金之請求後，主張得於八十六年十月二十四日一次給付至九十年
    九月五日約四年租金之餘地。是上訴人於八十六年十月二十四所提存之一萬零二
    百元，僅亦足以清償調整後八十六年九月十六日算至同年十二月三十一日止當年
    度之租金九千五百八十九元（計算式為：五九九．三三台斤乘十六元等於九五八
　　九元，見原判決附表一），其餘六百十一元則不足清償次年八十七年全年度應繳
　　付之租金，自不生次年度後租金清償之效力。
  (三)上訴人雖又辯稱伊非故意不履行前述判決定讞所應給付之租金，因家庭因素無法
    支付，遂二次寄發存證信函告知被上訴人欲分期攤還，祭祀公業劉秉盛竟予拒絕
    ，有違誠信等語，並據提出該信函為證。但按債務人無為一部清償之權利，為民
    法第三百十八條第一項前段所明定，本件上訴人雖未同意上訴人以分期方式繳納
    租金，然此行為既有前揭法條可據，雙方又無承租人得為分期給付租金之約定，
    則祭祀公業劉秉盛拒絕上訴人分期給付租金之要求，難認與誠信原則有違。上訴
    人此部分所辯，並非可採。
四、按承租人積欠金額，除以擔保現金抵償外，達兩年以上時，出租人得收回建築房
    屋之基地；承租人租金支付有遲延者，出租人得定相當期限，催告承租人支付租
    金，如承租人於其期限內不為支付，出租人得終止契約，土地法第一百零三條第
    四款、民法第四百四十條第一項分別定有明文。本件上訴人前所提存之租金，僅
    足以繳納至八十六年底之欠租，自八十七年一月一日起至九十年一月十一日止之
    租金則未經合法清償，已如前述，是上訴人積欠之租金顯已達二年以上，祭祀公
    業劉秉盛爰於九十年一月三日委由劉錦隆律師以台北南海郵局第十五號存證信函
    ，限期催告上訴人給付前揭欠租，經上訴人於九十年一月四日收受，惟仍未依限
    清償，則公業即於九十年一月十日以台北南海郵局第四八號存證信函終止租賃契
    約，（此並經上訴人於九十年一月十一日收受，有被上訴人提出上開存證信函及
    回執二份可憑，見原審卷第二○頁至二五頁，且為上訴人所不爭執），依前揭法
    條所定，自無不合。上訴人雖辯稱祭祀公業劉秉盛未親至租賃物處向上訴人收取
    租金，乃債權人之受領遲延，並非上訴人給付遲延，該公業自不得依法終止租約
    等語。惟按清償地，除法律另有規定或契約另有訂定，或另有習慣，或得依債之
    性質或其他情形決定者外，以給付特定物為標的物者，於訂約時，其物之所在地
    為之；其他之債，於債權人之住所地為之，民法第三百十四條定有明文。本件被
    上訴人既已否認祭祀公業劉秉盛有依習慣或應至上訴人處收取租金之約定，上訴
    人就此又未舉證證明，則上訴人所辯祭祀公業劉秉盛應前往收租，卻未前往收租
    ，伊不負遲延責任云云，並非可採。
五、本件上訴人就系爭土地之租賃契約既經祭祀公業劉秉盛於九十年一月十一日終止
    ，則上訴人自此即無合法權源占用系爭土地而為無權占有。是被上訴人請求上訴
    人將原判決附圖所示Ａ部分，面積一三四．六二平方公尺之建物拆除，將其基地
    連同該附圖所示Ｂ部分，面積五一．二四平方公尺之占用空地予以返還，於法並
    無不合，應予准許。
六、再被上訴人主張上訴人於承租系爭土地期間，依約定應攤付地價稅，乃除八十一
    年至八十六年之地價稅額合計為十七萬八千六百五十八元部分，業經本院判決應
    為給付確定在案外，上訴人依約應再給付八十七、八十八、八十九年度及九十年
    一月一日至一月十一日之地價稅各三萬五千三百零四元、三萬五千零九十三元、
    三萬四千五百五十一元及一千零四十一元（因九十年尚未開徵，故以八十九年之
    地價稅額為計算基礎），合計十萬五千九百八十九元等情，並為上訴人所不爭執
    ，其以母親罹病生計困難，請求分期給付，既為公業所拒，自應一次為全部分之
    給付，是被上訴人請求上訴人給付積欠地價稅十萬五千九百八十九元，及自起訴
    狀繕本送達翌日即九十年五月三十一日起算法定遲延利息，並無不合，亦應准許
    。
七、再上訴人於系爭租約終止後無權使用系爭土地，可獲得相當租金之利益，對祭祀
    公業劉秉盛而言則受有相當租金之損害，是被上訴人請求賠償此部分相當於租金
    之損害，自非無據。本院審酌系爭土地前經本院判決調整其租金為每年白米二千
    零四十四點四六台斤，顯已斟酌該土地之利用及租金行情等一切情狀，認被上訴
    人請求自九十年一月十一日起返還無權占有土地之日止，相當於租金之損害以每
    年白米二千零四十四點四六台斤，每台斤折付新台幣十六元，折計三萬二千七百
    十一元為適當，逾此部分之請求，不應准許。
八、至被上訴人請求給付租約終止前所已積欠之租金部分，經查依前述土地租約第七
    條約定，系爭土地之地租「代金」應於每年九月交與公業，是被上訴人本得逕為
　　請求稻榖之代金，上訴人並自各該年度十月一日即負遲延之責。而上訴人前於八
　　十六年十月二十四日提存之金額，僅得以清償至八十六年之該年度所積欠租金，
　　其餘未生清償效力，已於前述，是被上訴人請求上訴人給付自八十七年一月一日
　　起至九十年十月十一日之租金，共計六千一百九十四點九九台斤白米，每台斤則
　　以十六元折付新台幣及其遲延利息（計算式：如原判決附表一，以六七九四．三
　　二台斤減八十六年度之五九九．三三台斤，為六一九四．九九台斤），自應准許
　　，逾此部分之請求，則屬無據，不應准許。
九、綜上所述，被上訴人請求上訴人(1)將原判決附圖所示Ａ部分，面積一三四．六二
    平方公尺之建物拆除，將其基地連同該附圖所示Ｂ部分，面積五一．二四平方公
    尺之占用空地予以返還，(2)給付八十七、八十八、八十九年度及九十年一月一日
    至一月十一日之地價稅，合計十萬五千九百八十九元及自起訴狀繕本送達翌日即
　　九十年五月三十一日起算法定遲延利息，(3)自九十年一月十二日起至返還無權占
　　有土地之日止，按年給付三萬二千七百十一元之損害金，(4)給付自八十七年一月
　　一日起至九十年十月十一日之租金，共計六千一百九十四點九九台斤白米，每台
　　斤則以十六元折付新台幣及其遲延利息，於法尚無不合。此部分原審判命給付，
　　理由雖未盡相同，但結論並無不同，其並依被上訴人之聲請，酌定相當之擔保金
　　額，併為假執行之宣告，經核則無不合。上訴意旨指摘原判決此部分不當，求予
　　廢棄改判，為無理由，應予駁回。而被上訴人逾此部分之請求，則非有據，原審
　　予以准許，尚有未合。上訴意旨指為不當，求予廢棄改判，為有理由，應予准許
　　。至本件所命上訴人拆屋還地及損害金之給付部分，上訴人陳明願供擔保以代釋
　　明，請准免為假執行，經核亦無不合，爰酌定相當之擔保金額准許之。再本件事
　　證已甚明確，兩造其餘攻擊防禦方法，均不影響本件勝負之判斷，爰不一一論述
　　，附此敘明。
十、據上論結，本件上訴為一部有理由，一部無理由，依民事訴訟法第四百四十九條
    、第四百五十條、第七十九條但書，第四百六十三條、第三百九十二條，判決如
    主文。
中　　　華　　　民　　　國　　九十一　　年　　　九　　　月　　 十六　　 日
　　　　　　　　　　　　　　　　民事第七庭
　　　　　　　　　　　　　　　　　審判長法　官　鄭　威　莉
　　　　　　　　　　　　　　　　　　　　法　官　吳　光　釗
　　　　　　　　　　　　　　　　　　　　法　官　王　仁　貴
右正本係照原本作成。
如不服本判決，應於收受送達後二十日內向本院提出上訴書狀，其未表明上訴理由者
，應於提出上訴後二十日內向本院補提理由書狀（均須按他造當事人之人數附繕本）
上訴時應提出委任律師或具有律師資格之人之委任狀；委任有律師資格者，另應附具
律師及格證書及釋明委任人與受任人有民事訴訟法第四百六十六條之一第一項但書或
第二項（詳附註）所定關係之釋明文書影本。
中　　　華　　　民　　　國　　九十一　　年　　　九　　　月　　 十六　　 日
　　　　　　　　　　　　　　　　　　　　書記官　鄭　兆　璋
附註：
民事訴訟法第四百六十六條之一（第一項、第二項）：
對於第二審判決上訴，上訴人應委任律師為訴訟代理人。但上訴人或其法定代理人具
有律師資格者，不在此限。
上訴人之配偶、三親等內之血親、二親等內之姻親，或上訴人為法人、中央或地方機
關時，其所屬專任人員具有律師資格並經法院認為適當者，亦得為第三審訴訟代理人
。
